ACORDAO-COMPLETO-2472810

ACÓRDÃO 842/2021 ATA 12/2021 - PLENÁRIO

VISTOS, relatados e discutidos estes autos de representação, com pedido de medida cautelar, formulada pelo Ministério Público junto ao TCU em que pleiteia a adoção de providências com vistas ao imediato e adequado aproveitamento dos exames para detecção da Covid-19 em estoque no país, 
ACORDAM os ministros do Tribunal de Contas da União, reunidos em sessão Plenária, ante as razões expostas pelo relator, em:
9.1. com fulcro no art. 276, § 1º, do RITCU, referendar, até o pronunciamento deste Tribunal a respeito do mérito da representação, a medida cautelar adotada pelo relator por meio do despacho contido na peça 21 destes autos, transcrito no relatório que acompanha este acórdão, bem como as medidas acessórias constantes do mencionado despacho;
9.2. dar ciência desta deliberação ao Ministério da Saúde e ao representante; e
9.3. retornar os presentes autos à SecexSaúde para adoção das providências cabíveis e prosseguimento do feito.

Representação, com pedido de cautelar, para avaliar as tomadas de decisão do Governo Federal com relação à aquisição e à iminente não utilização de testes para o diagnóstico do novo coronavírus.

Ministério da Saúde.

3. Interessados/Responsáveis: não há.

13.1. Ministros presentes: Ana Arraes (Presidente), Walton Alencar Rodrigues, Benjamin Zymler (Relator), Augusto Nardes, Aroldo Cedraz, Raimundo Carreiro, Bruno Dantas, Vital do Rêgo e Jorge Oliveira.
13.2. Ministros-Substitutos presentes: Marcos Bemquerer Costa e André Luís de Carvalho.

BENJAMIN ZYMLER

Trata-se de representação, com pedido de medida cautelar, formulada pelo Ministério Público junto ao TCU em que pleiteia a adoção de providências com vistas ao imediato e adequado aproveitamento dos exames para detecção da Covid-19 em estoque no país. 
2.	Para melhor contextualização dos fatos, transcrevo a íntegra do despacho proferido em 12/4/2021:
"Trata-se de representação, com pedido de medida cautelar, formulada pelo Ministério Público junto ao TCU em que pleiteia a adoção de providências com vistas ao imediato e adequado aproveitamento dos exames para detecção da Covid-19 em estoque no país. 
2.	O assunto está sendo objeto de acompanhamento pelo Tribunal ao longo dos últimos doze meses, como é o caso do TC Processo 044.541/2020-1, de minha relatoria. Naqueles autos, vem-se observando certa dificuldade do Governo Federal em dar vazão ao estoque de testes adquiridos, encontrando-se em investigação as causas para esse problema. 
3.	Dentre os possíveis motivos - e aqui cito apenas os principais indícios -, estão: i) a falta de articulação com os entes subnacionais; ii) a compra apenas de parte dos insumos necessários à realização dos exames; iii) o fato de que a contratação da Organização Pan-Americana de Saúde (Opas) , fornecedora dos exames RT-PCR, além de não ter tramitado pela área técnica competente (Coordenação Geral de Laboratórios de Saúde Pública - CGLAB) , aparentemente não foi precedida de elaboração de termo de referência com as justificativas, termos, cronograma esperado e quantitativos para a aquisição; iv) a quantidade inicial adquirida pelo MS em princípio contrariou o planejamento da CGLAB, que previa a necessidade de prévio aumento da capacidade de processamento laboratorial com instalação de equipamentos e com automação na fase de extração; e v) dúvidas sobre a compatibilidade dos testes de detecção da Covid-19 adquiridos e os equipamentos de amplificação existentes na Rede Central de Processamento da Fiocruz, nas Unidades de Apoio ao Diagnóstico da Covid-19 e nos Laboratórios Centrais de Saúde Públicas dos Estados e do Distrito Federal. 
4.	Todas essas circunstâncias são objeto de apuração e, caso confirmadas, poderão ensejar a responsabilidade de agentes públicos. 
5.	Anteriormente, o Ministério da Saúde informou que havia mais de 7 milhões de testes em estoque, sendo que a quase totalidade venceria em dezembro/2020 (2,8 milhões) e janeiro/2021 (4 milhões) . Porém, esses prazos foram dilatados por meio de decisão da Agência Nacional de Vigilância Sanitária (Anvisa) , que ampliou a validade dos produtos em quatro meses. Tais dados foram ratificados por representantes do Ministério da Saúde e da Anvisa em audiência pública realizada na Câmara dos Deputados em 9/12/2020.
6.	Há notícias nos autos de que parte desse estoque (970 mil testes de Covid) teria sido oferecido ao Haiti. Porém, esse país recusou a doação.
7.	Dando continuidade ao acompanhamento, a partir dos relatórios de entrada e de saída fornecidos pelo Ministério da Saúde, a unidade técnica aponta que, em 25/3/2021, havia estoque de 30.404 kits de testes para o novo coronavírus com validade entre maio e junho deste ano (28.277 em maio e 2.127 em junho) , já considerando a extensão autorizada pela Anvisa. Esse número difere do inventário realizado pelo próprio MS em 24/3/2021, que apontou o estoque de 31.449 kits (29.322 em maio e 2.127 em junho) . Cabe ressaltar que cada kit corresponde a cem testes, ou seja, essa quantidade seria suficiente para realizar o diagnóstico de mais de 3 milhões de pessoas. 
8.	A causa dessa discrepância precisa ser melhor avaliada pelo Ministério da Saúde. Independente disso, causa preocupação esse alto número, especialmente se comparado com o histórico de utilização do insumo nos últimos doze meses. Novamente a partir dos dados de saída disponibilizados pelo MS, entre abril de 2020 e março de 2021, foram utilizados 74.150 kits, o que dá uma média mensal de 6.179 kits.
9.	A persistir nesse ritmo, há um risco iminente de não haver uma adequada destinação ao estoque atualmente disponível que está prestes a vencer. Para que não haja a perda do insumo, em abril e maio deste ano será necessária a utilização de uma média de 14.500 kits, número superior, portanto, à média (6.179) dos últimos doze meses. 
10.	É verdade que no primeiro trimestre deste ano a vazão aumentou (quantidade utilizada entre janeiro e março: 36.613; média: 12.204) . No entanto, persiste o risco de perda pelo decurso do prazo de validade e, consequentemente, de iminente dano ao Erário. 
11.	Presentes, portanto, a fumaça do bom direito e o perigo da demora, determino cautelarmente ao Ministério da Saúde que dê imediata destinação dos kits de amplificação SARS-CoV-2 fornecidos pela Opas que estão com prazos de vencimento para maio e junho de 2021, sob pena de multa por descumprimento de determinação, bem como de responsabilização por dano ao Erário em caso de perda dos testes por vencimento de seu prazo de validade. 
12.	Ante o exposto, acolhendo na íntegra a proposta da unidade técnica:
12.1.	conheço da presente documentação como representação, com fulcro nos arts. 235 e 237, inciso VII, do Regimento Interno do TCU e no art. 103, § 1º, da Resolução - TCU 259/2014;
12.2.	determino, cautelarmente, nos termos do art. 276, caput, do Regimento Interno/TCU, ao Ministério da Saúde que dê imediata destinação dos kits de amplificação SARS-CoV-2 - 100 reações fornecidos pela OPAS que estão com prazos de vencimento para maio e junho de 2021, devendo a unidade jurisdicionada em tela, dentro do prazo de 15 dias, informar a esta Corte de Contas as providências tomadas para o cumprimento da determinação;
12.3.	autorizo a realização de diligência, com fundamento no art. 157 do RI/TCU, ao Ministério da Saúde, para que, no prazo 60 dias, encaminhe a esta Corte de Contas relatório do estoque referente ao kit amplificação SARS-COV2 - 100 reações fornecido pela OPAS, bem como relatórios de inventário e de saída dos mencionados insumos, com o objetivo de que o Tribunal possa verificar se houve integral utilização dos kits de amplificação SARS-CoV-2 - 100 reações fornecidos pela Opas dentro de seu prazo de validade; 
12.4.	autorizo o apensamento dos presentes autos ao TC Processo 044.541/2020-1, com fulcro no artigo 2º, inciso I, da Resolução - TCU 259/2014, tendo em vista haver continência entre os dois processos; e
12.5.	dar ciência deste Despacho e da instrução de peça 18 ao Ministério da Saúde, a fim de subsidiar as manifestações a serem requeridas, e ao membro do Ministério Público junto ao TCU, autor desta representação.
13.	Por fim, informo que a oitiva prévia da unidade jurisdicionada já foi realizada (peças 11 e 14) , não sendo necessária nova manifestação além daquela objeto da diligência."
É o relatório.

não há

Não atuou.

REPRESENTAÇÃO. MINISTÉRIO DA SAÚDE. AQUISIÇÃO DE EXAMES PARA REALIZAÇÃO DE TESTES DE COVID-19. ESTOQUE ELEVADO. PROXIMIDADE DO VENCIMENTO. CONHECIMENTO. CONCESSÃO DE CAUTELAR PARA ADOÇÃO DE PROVIDÊNCIAS COM VISTAS AO IMEDIATO E ADEQUADO APROVEITAMENTO DOS INSUMOS PRESTES A VENCER. REFERENDO À ORDEM DADA PELO MINISTRO-RELATOR

REPRESENTAÇÃO (REPR)

Secretaria de Controle Externo da Saúde (SecexSaude).

Trata-se de representação, com pedido de medida cautelar, formulada pelo Ministério Público junto ao TCU em que pleiteia a adoção de providências com vistas ao imediato e adequado aproveitamento dos exames para detecção da Covid-19 em estoque no país. 
2.	Como é do conhecimento de todos, o Tribunal vem realizando um acompanhamento das ações adotadas pelo Ministério da Saúde para enfrentamento da pandemia da Covid-19, sendo que uma das preocupações reside na destinação dos kits adquiridos para a testagem da população, sobretudo diante da iminência do prazo de vencimento.
3.	Em dezembro do ano passado, o Ministério da Saúde mantinha em estoque mais de 7 milhões de testes, sendo que a quase totalidade venceria em dezembro/2020 (2,8 milhões) e em janeiro/2021 (4 milhões) . Nesse contexto, a Agência Nacional de Vigilância Sanitária (Anvisa) autorizou a prorrogação do prazo de validade desse produto por mais quatro meses. 
4.	Ainda assim, o Governo Federal vem encontrando dificuldade para dar vazão a esse estoque. Após tentar, sem sucesso, doar 970 mil testes ao Haiti, o Ministério da Saúde encaminhou ao Tribunal os relatórios de entrada e de saída, restando evidenciado que, em 25/3/2021, havia em estoque 30.404 kits de testes para o novo coronavírus com validade expirando em maio e junho deste ano (28.277 em maio e 2.127 em junho) , já considerando a extensão autorizada pela Anvisa. 
5.	Essa quantidade armazenada difere daquela constante de inventário do próprio ministério, que aponta a existência, em 24/3/2021, de 31.449 kits guardados (29.322 em maio e 2.127 em junho) . Cabe ressaltar que cada unidade permite a testagem de 100 pessoas. 
6.	Tal divergência precisa ser melhor esclarecida, mas, pela ordem de grandeza, há risco de não utilização dos testes antes do prazo de vencimento, situação que pode ocasionar dano ao erário. Olhando para os últimos doze meses, a média mensal de utilização dos kits foi de 6.179, número bastante inferior ao estoque atual com vencimento para maio de 2021. 
7.	Amparado nessas informações e nos demais dados constantes do despacho transcrito no relatório que precede este voto, em 12/4/2021 determinei cautelarmente ao Ministério da Saúde que desse imediata destinação aos kits de amplificação SARS-CoV-2 fornecidos pela Opas que estão com prazos de vencimento para maio e junho de 2021. Tal medida acolheu, na verdade, proposta da SecexSaúde, unidade técnica responsável pela instrução do feito. 
8.	Esta Corte de Contas deve, portanto, referendar a aludida cautelar, nos termos do art. 276, § 1º, do RITCU, dando prosseguimento ao feito.
9.	Ante o exposto, voto no sentido de que o Tribunal adote o acórdão que ora submeto à deliberação deste Plenário.
	TCU, Sala das Sessões, em 14 de abril de 2021.
BENJAMIN ZYMLER 
Relator